【裁判字號】    97,簡上,266
【裁判日期】    980708
【裁判案由】    遷讓房屋
【裁判全文】
臺灣臺北地方法院民事判決             97年度簡上字第266號
上  訴  人  丁○○
            戊○○
            辛○○
            庚○○
兼
上二人共同
法定代理人  乙○○
            丙○○
兼
上七人共同
訴訟代理人  己○○
            壬○○
被  上訴人  甲○○
訴訟代理人  王永春律師
上列當事人間請求遷讓房屋事件，上訴人對於本院新店簡易庭96
年度店簡字第2405號第一審判決提起上訴，本院於98年6 月17日
言詞辯論終結，判決如下：
    主  文
上訴駁回。
第二審訴訟費用由上訴人負擔。
    事  實  及  理  由
一、被上訴人起訴主張：坐落台北市○○區○○街2 段1 號8 樓
    房屋（下稱系爭房屋）為被上訴人所有。上訴人無合法正當
    權源，占有使用系爭房屋迄今，被上訴人自得請求上訴人騰
    空交還。又上訴人無權占用系爭房屋，獲得相當於使用該房
    屋租金之不當利益，致被上訴人受有相當於房屋租金之損害
    ，應按每月新台幣（下同）19,558元計算等情。爰依民法第
    767 條所有物返還請求權、承諾書法律關係、民法第179 條
    、第184 條、第185 條法律關係，訴請上訴人將系爭房屋騰
    空交還被上訴人，並自起訴狀繕本送達翌日起至騰空交還系
    爭房屋之日止，按月連帶給付被上訴人19,558元。經原審判
    決被上訴人部分勝訴，茲上訴人不服原審判決，提起本件上
    訴。並於本院陳明均援用於原審之主張及陳述。聲明：上訴
    駁回。
二、上訴人均以：系爭房屋原為上訴人丙○○所有，茲因上訴人
    壬○○向被上訴人借款3,071,095 元，丙○○始與被上訴人
    簽定切結書，約定系爭房屋暫時過戶被上訴人名下以為擔保
    品，系爭房屋貸款餘額並改由被上訴人負擔，待上訴人清償
    上開借款後，被上訴人則應於7 天內無條件將系爭房屋過戶
    丙○○名下。是兩造間關於系爭房屋買賣、承接貸款約定，
    均屬通謀虛偽意思表示，實係隱藏信託的讓與擔保關係。從
    而，上訴人並非無權占有。又兩造間承諾書「…若所開出之
    票據其中之一無法兌現，原移轉與甲○○名下之不動產（台
    北市○○區○○街2 段1 號8 樓全部及車位），於書面通知
    後10日內無條件搬清個人物品，並點交予屋主…」之約定應
    屬無效。縱認有效，被上訴人尚未依法取得系爭房屋點交以
    前，上訴人仍屬有權占用系爭房屋等語，資為抗辯。並於原
    審聲明駁回被上訴人之訴。經原審判決被上訴人部分勝訴後
    ，上訴人不服原判決，提起本件上訴。並於本院陳明均援用
    於原審之主張及陳述。聲明︰（一）原判決廢棄。（二）上
    開廢棄部分，被上訴人在第一審之訴駁回。
三、兩造不爭執之事項：
（一）系爭房屋原為丙○○所有。丙○○於93年10月29日，將系
      爭房屋所有權移轉登記予被上訴人，登記原因為買賣、發
      生日期為93年10月12日。
（二）兩造於93年10月12日，就系爭房屋簽訂不動產買賣契約書
      ，約定丙○○願將系爭房屋及所坐落土地，以6,200,000
      元出賣被上訴人。
（三）被上訴人與丙○○於93年10月15日，簽訂切結書，內容記
      載：「甲○○（以下簡稱甲方）  丙○○（以下簡稱乙方
      ）茲因乙方向甲方借款現金週轉，乙方同意暫時房屋過戶
      為擔保品如左：一償還條款：乙方向甲方借款總金額為3,
      724,095 元，乙方以開立木柵農會支票償還94年4 月30日
      支票2 張金額共1,724,095 元，94年8 月31日支票2 張金
      額共200 萬元，以上4 張支票為本金。二甲乙雙方切結如
      下：乙方另提供給甲方台北市○○區○○街二段1 號8 樓
      房子暫時過戶於甲○○名下為擔保品，乙方丙○○過戶給
      甲方甲○○，乙方丙○○向遠東國際商銀北襄陽分行貸款
      餘額為過戶（代償清償金額為憑），另外又提供三得利欣
      業股份有限公司機器設備2 座窯爐價值總金額12,400,000
      元給予甲○○辦理抵押設定為500 萬元，乙方丙○○向甲○○借款開出木柵農會本金共3,724,095 元還清之後，甲
      方甲○○在7 天之內無條件以（代清償金額）過戶還給丙○○並撤銷全部機設備抵押品。若乙方借款未如期償還同
      意放棄抵押品。…」。
（四）上訴人己○○、丙○○、丁○○、壬○○、訴外人三得利
      質業股份有限公司（下稱三得利公司）於94年8 月23日，
      與被上訴人簽訂承諾書，內容記載：「茲因葛萊美精密陶
      瓷有限公司負責人丁○○個人及公司業務資金需要，向甲○○調度資金，合計共5,283,709 元，經雙方核對無誤並
      開出下列票據償還，明細如下。若所開出票據其中之一無
      法兌現，原移轉予甲○○名下之不動產（台北市○○區○○街二段1 號8 樓全部及車位），於書面通知後10日內無
      條件搬清個人物品並點交予屋主，並放棄優先購權，10日
      內未搬清，屋主得視同雜物清除，雙方不得議…」。又上
      開協議書所載之票據並未全部兌現。
四、本件爭點及本件之判斷：
（一）被上訴人得依承諾書法律關係、所有物返還請求權法律關
      係，請求己○○、丙○○、丁○○、壬○○騰空交還系爭
      房屋。
    1.按債務人以供擔保之目的，將標的物之所有權移轉於債權
      人，為信託的讓與擔保，債權人於債務人不履行債務時，
      於法得就標的物優先受償。此際，訂立契約，約定以該標
      的物抵償債務，自亦非法之所不許（最高法院71年台上字
      第2043號判決要旨參照）。
    2.經查，丙○○因向被上訴人借款，於93年10月29日，將其
      所有系爭房屋及所坐落土地，以買賣為原因，移轉所有權
      登記予被上訴人，彼等並簽訂上開切結書等情，為兩造所
      不爭執，並有上開切結書在卷可按。已徵丙○○係以提供
      擔保為目的，將系爭房屋及所坐落土地所有權移轉予被上
      訴人。揆諸前開說明，堪認丙○○與被上訴人間屬信託讓
      與擔保法律關係。被上訴人否認成立信託讓與擔保法律關
      係，洵屬誤會，不足採取。次查，己○○、丙○○、丁○○、壬○○、三得利公司，於94年8 月23日與被上訴人簽
      訂上開承諾書乙情，為兩造所不爭執，亦如前述。足徵己○○、丙○○、丁○○、壬○○、三得利公司嗣後已就上
      開系爭房屋及所坐落土地再訂有契約，約定以前開不動產
      抵償債務。則依前開說明，己○○、丙○○、丁○○、壬○○、三得利公司與被上訴人間，嗣後所為約定即簽訂承
      諾書之舉，非法之所不許。上訴人所稱此部分約定無效，
      即屬無據，不可採信。另上訴人雖稱：上開承諾書丙○○
      代表三得利公司簽訂，並非其個人簽訂云云。惟查，丙○○在承諾書上所為簽章，並未表明係三得利公司法定代理
      人，其簽章方式與其他上訴人均為齊頭並列方式乙情，有
      上開承諾書在卷可參，尚難因此遽認其係代表三得利公司
      簽訂。況上開不動產本即丙○○所有，業如前述，彼等就
      上開不動產簽訂承諾書約定抵償債務時，豈有以所有權人
      丙○○代表非所有權三得利公司之可能？是上訴人此部分
      所稱，顯屬無據，無法採取。又查，上開協議書所載之票
      據確未全部兌現，亦已述之如前；上訴人雖尚未點交系爭
      房屋予被上訴人，然被上訴人於96年12月14日原審審理時
      ，以準備狀追加基於承諾書約定請求上訴人自系爭房屋遷
      讓返還被上訴人，該書狀並經上訴人兼訴訟代理人己○○
      、壬○○於同日當庭簽收，同經本院核閱原審卷宗屬實。
      可徵己○○、丙○○、丁○○、壬○○應於收受上開追加
      書狀10日內即96年12月24日前，將系爭房屋搬清並點交予
      被上訴人。本件己○○、丙○○、丁○○、壬○○屆期既
      未點交，被上訴人自得基於上開承諾書約定，請求己○○
      、丙○○、丁○○、壬○○騰空交還系爭房屋。再上訴人
      復辯稱：上開承諾書係被上訴人繕打，要我們帶印章及4
      個人一起到林口代書逼我們簽章云云。但查，被上訴人否
      認逼迫簽訂上開承諾書，而上訴人亦無法提出任何證據資
      料證明上開承諾書係遭脅迫簽訂之事實，則依舉證責任分
      配之法則，本院自無從遽認上訴人此部分所稱為真實。
（二）被上訴人得依所有物返還請求權法律關係，請求乙○○、
      戊○○、辛○○、庚○○騰空交還系爭房屋。
    1.按所有人對於無權占有或侵奪其所有物者，得請求返還之
      。對於妨害其所有權者，得請求除去之。有妨害其所有權
      之虞者，得請求防止之。民法第767 條定有明文。次按以
      無權占有為原因，請求返還土地者，占有人對土地所有權
      存在之事實無爭執，而僅以非無權占有為抗辯者，土地所
      有權人對其土地被無權占有之事實無舉證責任，占有人自
      應就其取得占有係有正當權源之事實證明之（最高法院85
      年度台上字第1120號裁判要旨參照）。
    2.再查，被上訴人為系爭房屋所有權人乙情，為兩造所不爭
      執，復已述之如前，堪可認定。倘參酌乙○○、戊○○、
      辛○○、庚○○迄今仍占有使用系爭房屋，而彼等未能提
      出合法占有使用系爭房屋權源之證據資料。則依前開說明
      ，被上訴人得依所有物返還請求權法律關係，請求乙○○
      、戊○○、辛○○、庚○○騰空交還系爭房屋。
（三）上訴人應連帶賠償被上訴人自96年12月25日起至返還系爭
      房屋之日止按月3,780元之損害金。
    1.另按無權占有他人之房屋及土地，可能獲得相當於租金之
      利益，為社會通常之觀念，最高法院61年台上字第1695號
      判例意旨足資參照。本件對被上訴人而言，上訴人自96年
      12月25日起無合法之正當權源，占用系爭房屋，獲有相當
      於租金之利益，致被上訴人受有相當於租金之損害，被上
      訴人自得依民法第179 條、第184 條規定，請求給付相當
      於租金之損害。次按城市地方房屋之租金，以不超過土地
      及其建築物申報總價年息百分之10為限，土地法第97條第
      1 項定有明文；而土地法第97條規定之土地價額及建築物
      之總價額，土地價額係指法定地價而言，法定地價係指申
      報地價，建築物價額則依該管縣、市地政機關估定之價額
      ，為土地法施行法第25條、土地法第148 條所明定。
    2.末查，系爭房屋占用土地以申報地價計算相當於租金之損
      害標準。系爭房屋總面積為55.99 平方公尺，層數8 層、
      層次8 層，則其占用土地面積為7 平方公尺（55.99÷8=
      6.99875 ，小數點後5 位四捨五入），96年6 月份之土地
      申報地價為每平方公尺35,561元，有土地謄本在卷可參。
      本院審酌系爭房屋位於台北市○○區○○街上、屋齡為14
      年．屬8 層鋼筋混凝土造房屋，斜前方200 公尺處有農產
      供銷中心，距離房屋較遠處有一座國民小學，附近的房屋
      都是作為住家使用，附近有公車站，交通尚稱便利等情，
      為兩造所不爭執，應堪認定。本院認被上訴人主張上訴人
      就占用系爭房屋之土地所受相當於租金之利益、被上訴人
      所受損害以系爭土地申報地價（原審誤書為公告地價）百
      分之8 計算為當，則上訴人自96年12月25日起至從系爭房
      屋遷出之日止，應按月給付3,780元【計算式：〔7平方公
      尺×35,561（土地申報地價）＋318,000（房屋總現值）
      〕×8%÷12=3,780，元以下四捨五入】。
五、綜上所述，被上訴人基於民法第767 條所有物返還請求權、
    承諾書法律關係，訴請上訴人將騰空交還系爭房屋；暨基於
    民法第184 條、第185 條侵權行為損害賠償請求權法律關係
    ，請求上訴人連帶賠償自96年12月25日起至返還系爭房屋之
    日止，按月3,780 元，為有理由。從而，原審判決被上訴人
    部分勝訴，部分敗訴，並無不當。上訴人就其敗訴部分提起
    上訴，指摘原判決不當，求予廢棄改判，為無理由，應予駁
    回。
六、本件事證已臻明確，兩造其餘攻擊防禦方法，核與本件判決
    結果，不生影響，爰不逐一論述，併此敘明。
七、據上論結，本件上訴為無理由，依民事訴訟法第436 條之1
    第3 項、第449 條第1 項、第2項、第78條，判決如主文。
中    華    民    國    98    年    7     月    8     日
                          臺灣臺北地方法院民事第二庭
                              審判長法  官  朱漢寶
                                    法  官  陳雯珊
                                    法  官  黃呈熹
以上正本係照原本作成。
本裁定不得抗告。
中    華    民    國    98    年    7     月    8     日
                                    書記官  傅美蓮


司法院資訊處製作；財團法人民間司法改革基金會備份。
